【裁判字號】    97,上更(二),298
【裁判日期】    971007
【裁判案由】    毒品危害防制條例
【裁判全文】
臺灣高等法院刑事判決             97年度上更(二)字第298號
上  訴  人
即  被  告  丙○○原名黃武郎
選任辯護人  陳鄭權律師
上列上訴人因違反毒品危害防制條例案件，不服臺灣桃園地方法
院90年度訴字第694號，中華民國91年7月18日第一審判決（起訴
案號：臺灣桃園地方法院檢察署90年度偵緝字第208號），提起
上訴，經判決後，由最高法院第2次發回更審，本院判決如下：
    主  文
原判決撤銷。
丙○○無罪。
    理  由
一、公訴意旨略以：被告丙○○意圖營利，於民國89年7月13日
    16時許，以電話與甲○○聯絡，約定在桃園縣楊梅鎮埔心某
    處眷村內，以新台幣（下同）1萬元之代價販賣第二級毒品
    安非他命予甲○○。嗣於同日20時許，在苗栗縣竹南鎮頂埔
    里九鄰頂大埔19之5號前，經警查獲甲○○持有安非他命1包
    毛重26點8公克，始偵知上情。因認被告丙○○涉有違反毒
    品危害防制條例第4條第2項之罪嫌。
二、查刑事訴訟法第156條第2項規定：被告之自白不得作為有罪
    判決之唯一證據，仍應調查其他必要之證據，以察其是否與
    事實相符。其立法意旨乃在防範被告自白之虛擬致與真實不
    符，故對自白在證據上之價值加以限制，明定須藉補強證據
    以擔保其真實性。又利用共同被告之共犯或非共同被告之共
    犯之自白或其他不利於己之陳述，為認定被告犯罪之證據，
    不特與利用被告自己之自白作為其犯罪之證明同有自白虛偽
    性之危險，亦不免有嫁禍於被告而為虛偽供述之危險，自亦
    不得以其自白或不利於己之陳述作為被告有罪判決之唯一證
    據，仍應調查其他補強證據，以察其是否與事實相符，並非
    絕對可由法院自由判斷該共犯之自白之證明力，況犯毒品危
    害防制條例第4條第1項至第3項、第5條第1項至第三項、第6
    條第1項至第3項、第7條第1項至第3項、第8條第1項至第3項
    、第10條或第11條第1、2項之罪，供出毒品來源，因而破獲
    者，得減輕其刑，同條例第17條定有明文，則施用毒品之人
    ，如供出毒品來源因而破獲，既得藉以邀求寬典減輕其刑，
    為擔保其所為不利於對向共犯之陳述之真實性，尤應有足以
    令人確信其陳述為真實之補強證據，始得據為不利被告之認
    定（最高法院91年度台上字第6085號判決參照）。
三、檢察官認被告丙○○涉有違反毒品危害防制條例第4條第2項
    之罪嫌，無非以：上開犯罪事實，業據證人甲○○於另案（
    苗栗地方法院檢察署89年度毒偵字第1523號）警訊及偵查初
    訊時供述屬實，核與證人謝國中於該案之供述互核相符，復
    於查獲當時扣得安非他命1包毛重26點8公克。證人甲○○雖
    於檢察署囑託訊問時改口稱：是丙○○那邊的人打電話聯絡
    伊去拿毒品，當天係前往楊梅埔心眷村，有4、5人，其中1
    人將安非他命交付與伊，伊並不清楚那人與丙○○之關係云
    云，若其所言屬實，則何以偵查初訊中經提示丙○○之口卡
    ，明確供稱：「（提示口卡片，是否此人）是的。他於今年
    7月13日下午3、4時，在埔心眷村賣給我，他向我，聯絡我
    我就帶1萬元北上。……。」，且衡諸常情，若為素不相識
    之人應無從取得甲○○之電話，而甲○○亦必不願於接到電
    話後由頭屋驅車前往楊梅購買安非他命，顯見與甲○○聯絡
    之人應為熟人。是足證甲○○係為迴護被告，始為此虛偽陳
    述，洵無可採。被告丙○○犯嫌應堪認定等，為其論據。
四、訊據上訴人即被告丙○○矢口否認有何販賣安非他命之行為
    ，辯稱：伊與甲○○是於87年間在宜蘭戒治所認識的，戒治
    出來後並沒有與甲○○聯絡，一直到有一次他打電話到伊家
    給伊太太，要伊的行動電話號碼。伊家的電話是伊在戒治所
    時留給他的，當天他打電話給我說，他開砂石車要北上基隆
    載砂石，會經過平鎮，想和我聊，我約他在埔心眷村見面，
    我請乙○○去交流道帶他，見面講不到幾句話他就走了，他
    離開後我才離開，並未賣安非他命給他，我有出去買飲料請
    甲○○，這中間他可能向乙○○買毒品等語。
五、經查：
（一）本案係因證人甲○○於89年7月13日20時許，在苗栗縣竹
      南鎮頂埔里9鄰頂大埔19之5號，為警查獲持有安非他命一
      包（淨重25.6公克，包裝重0.73公克），後經台灣苗栗地
      方法院於89年7月14日裁定將甲○○送往苗栗看守所執行
      觀察勒戒時，再於其身上查獲安非他命一小包（淨重0.62
      公克，包裝重0.36公克）。甲○○被扣案之2包白色粉末
      ，先後經送法務部調查局鑑定結果均係第二級毒品安非他
      命無誤（其中1包淨重25.6公克，包裝重0.73公克，另1包
      淨重0.62公克，包裝重0.36公克），有該局89年11月7日
      89陸(一)字第89079227號、及89年8月29日89陸(一)字第89172
      544號檢驗通知書分別附卷可稽（見苗栗地方法院89年訴
      字第351號卷第51頁、第19頁）。
（二）證人甲○○於警詢、偵訊、臺灣苗栗地方法院及本院台中
      高分院另案審理時，固均稱前開安非他命1包（淨重25.6
      公克，包裝重0.73公克）係其以1萬元，在桃園縣楊梅鎮
      某眷村向被告所購買等語（見臺灣苗栗地方法院檢察署89
      年毒偵字第1523號卷第6頁、第34頁、第60頁，臺灣苗栗
      地方法院89年訴字第351號卷第30頁，本院臺中高分院90
      年上訴字第1063號卷第28頁至第29頁）。至另1小包安非
      他命（淨重0.62公克）亦係甲○○向被告所買，亦據證人
      甲○○於苗栗看守所製作談話筆錄所時供明在卷（見同上
      毒偵卷第22頁）。證人甲○○於89年7月13日為警查獲後
      ，於同日晚上即帶同警員林育旺等警員前往該楊梅鎮眷村
      查緝被告，並於眷村埋伏至次日才返回派出所，此節業據
      證人林育旺於原審結證在卷（見原審卷第94頁至第96頁）
      。證人甲○○於檢察官初訊中經提示被告之口卡，亦明確
      指認確係被告賣毒品給伊（見苗栗地方法院檢察署89年毒
      偵字第15 23號卷第34頁）。
（三）刑事實務上之對人指認陳述，乃經由被害人或目擊證人指
      證確認實行犯罪行為人之證據方法。現行刑事訴訟法雖未
      明定關於指認之程序，然因指認人可能受其本身觀察能力
      、記憶能力及真誠性之不確定因素影響，考諸刑事訴訟法
      第159條之1至第159條之3規定被告以外之人所為審判外之
      陳述，須有可信之情況，始得作為證據之趣旨，是如何由
      指認人為適當正確之指認，自應依個案具體情形而決定。
      案發後之初次指認，無論係司法警察（官）調查或檢察官
      偵查中所為，常重大影響案件之偵查方向甚或審判心證，
      自當力求慎重無訛，故除被告或犯罪嫌疑人係社會（地區
      ）知名人士、熟識親友、特徵顯著、曾長期近距接觸、現
      行犯或準現行犯，或其他無誤認之虞者，方得採行當面、
      單獨之指認外，皆應依訴訟制度健全國家之例，以「真人
      列隊指認」方式為之，不宜以單獨一人供指認，或僅提供
      單一照片，甚或陳舊相片，以作指認，更不得有任何暗示
      、誘導之不正方法，否則其踐行之程序即非適法，自難認
      已具備傳聞法則例外之可信性要件（最高法院95年度台上
      字第1172號判決參照）。本案檢察官初訊中，僅提示被告
      之口卡，由證人甲○○指認，其程序已不合刑事訴訟之程
      序。關於證人甲○○之指認，既非成列指認，僅屬以口卡
      指認而已；且於指認前、指認中，證人並未敘述被指認人
      之身體等狀況，如身高、年齡，故其指認被告自難憑信；
      又其中有警局於認定被告嫌疑後，命就被告口卡照片指認
      ，不但是有引導作用，且照片之指認，難予真確，尤以老
      口卡照片為是。從而本件關於證人甲○○之指認，難予遽
      採。
（四）再丙○○被列為被告開始偵查後，臺灣桃園地方法院檢察
      署囑託臺灣臺中地方法院檢察署訊問證人甲○○時，證人
      甲○○即改口稱：是丙○○那邊的人打電話聯絡我去拿毒
      品，當天係前往楊梅埔心眷村，有4、5人，其中1人將安
      非他命交付與我，我並不清楚那人與丙○○之關係云云（
      見90年偵緝字第208號卷第27頁反面）；於原審結證稱：
      …因為警訊筆錄這樣寫，所以我才這樣答。警訊筆錄要我
      指認是誰，我說確實是誰我不知道，他僅說他是『武郎』
      的朋友，他說他那裡有東西問我要不要，要我上楊梅交流
      道走縱貫線北上，有1個加油站在那邊，再跟他聯絡…我
      到那邊時他不在那邊，當天他是否在那邊我沒有看到，我
      去一下就走了云云（見原審卷第45-47頁）。
（五）本院上訴審審理中，被告舉證人丁○○，表示有不在場證
      明。證人丁○○於本院上訴審證稱：89年7月13日當天有
      與被告共同至上開楊梅鎮埔心眷村處吸用安非他命，並目
      擊甲○○與乙○○交易安非他命云云（見本院上訴審卷第
      48頁、第49頁）。惟人乙○○於本院上訴審證稱其自87年
      11月交保後至89年間，未再販賣毒品（見本院上訴審卷第
      202 頁）。本審審理中證人丁○○再度證稱：係看到甲○○向乙○○購買安非他命，有看到甲○○把錢交與乙○○
      。惟證人乙○○於本審審理中，否認有販賣安非他命與甲○○（見本院97年9月9日審判筆錄）。而證人乙○○既否
      認於上開時間販賣毒品之情，而證人甲○○供詞既已翻異
      ，即無再傳喚之必要。
（六）犯施用第一、二級毒品罪，供出毒品來源因而破獲者，得
      減輕其刑，毒品危害防制條例第17條定有明文；則施用毒
      品之人，如供出毒品之來源因而破獲者，既得獲邀減輕其
      刑之寬典，為擔保其所為陳述之真實性，自應有足以令人
      確信其陳述為真實之補強證據，始能資為論罪之依據。本
      件被告丙○○始終堅決否認有何非法販賣第二級毒品安非
      他命予甲○○之情事，證人甲○○警詢時及偵查中不利於
      被告之陳述，並無確切補強證據足以證明確與事實相符，
      自難據甲○○片面且先後不一之陳述，而為不利被告之認
      定。被告始終否認毒品係其所有或販出，本院又查無積極
      事證，足認被告有販賣毒品之犯行。
（七）我國刑事訴訟制度業已修正為以當事人進行主義為主，職
      權進行主義為輔，檢察官立於原告之地位，其對於被告之
      犯罪事實，本負有積極舉證之義務，且刑事被告原無自證
      無罪之義務，其在訴訟上所為之辯解，只須達於對起訴事
      證提出合理質疑之程度為已足，檢察官如對被告所舉反證
      仍有爭執，即應依照刑事訴訟法第161條規定，自負積極
      舉證釋疑之責任。本案被告已提出如上答辯，檢察官所舉
      證據尚未足使本院產生有罪之心證，自屬不能證明被告犯
      罪。
（八）綜上所述，起訴意旨所提出被告販賣毒品之證據，尚有諸
      多合理懷疑之處。此外，復無其他積極事證，可認被告確
      有販賣毒品之犯行，自不能證明被告犯罪。
六、原審不察而為被告有罪之判決，尚有未洽。被告上訴意旨指
    摘原判決不當為有理由，應由本院撤銷改判，諭知被告無罪
    之判決。
據上論斷，應依刑事訴訟法第369條第1項前段、第364條、第301
條第1項前段，判決如主文。
本案經檢察官侯千姬到庭執行職務。
中    華    民    國    97    年    10    月    7     日
                  刑事第一庭  審判長法  官  葉騰瑞
                                    法  官  莊明彰
                                    法  官  王炳梁
以上正本證明與原本無異。
檢察官如不服本判決，應於收受送達後十日內向本院提出上訴書
狀，其未敘述上訴之理由者並得於提起上訴後十日內向本院補提
理由書（均須按他造當事人之人數附繕本）。
被告不得上訴。
                                    書記官  廖逸柔
中    華    民    國    97    年    10    月    7     日


司法院資訊處製作；財團法人民間司法改革基金會備份。
